---
title: "Parametrik olmayan istatistiksel yöntemler ödevi (3)"
author: "Ramazan Erduran, İlkay Şafak Baytar"
date: "`r format(Sys.time(), '%d %B %Y')`"
output: html_document
---

```{r setup, include=FALSE}
knitr::opts_chunk$set(echo = TRUE)
```

### Kullanılan Kütüphaneler ve açıklamaları:
**`library(dplyr)` (tidyverse)**: Verileri manipüle edebilmek için kullandık.  
**`library(readr)`**: Verilerimizi içeri aktarmak için kullandık.  
Örneklemimiz:

```{r giriş, echo=T}
library(dplyr)
library(readr)
dataset_ex <- read_delim("~/GitHub/Statistical-Analyze/datasets/dataset_ex.csv", 
                         delim = "\t", escape_double = FALSE, 
                         trim_ws = TRUE)

head(dataset_ex, 3) #kitlemiz
set.seed(300) #kodu her çalıştırdığımızda örneklemimizin değişmemesi için kullandığımız bir fonksiyon
data_sample <- dataset_ex[sample(nrow(dataset_ex),300),replace=F]
head(data_sample, 3)
```

### Çocuk var/yok sütunu ekleme:

```{r cocuk_sutun, echo=T}

```

### 9.3 Faktörleri Tablolama ve Olasılık Tabloları Oluşturma:
Bir faktörü tablolamak veya birden fazla faktörden bir olasılık tablosu oluşturmak için kullanılan fonksiyon:

```{r table, echo=T}
head(table(data_sample$Income,data_sample$Education))
```


### 9.4 Kategorik Değişkenlere Bağımsızlık Testi:
verilen değişkenlerin bağımsız olup olmadığına ilişkin kullanılan ki kare testi fonksiyonudur.  
H0: Veriler bağımsızdır.  
Hs: Veriler bağımsız değildir.  

```{r summary, echo=T}
summary(data_sample)
summary(table(data_sample$MntWines,data_sample$MntFruits))
```
p-value < alpha=0.05 için %95 güven düzeyiyle söylenebilir ki veriler bağımsız değildir.


### 9.5 Çeyreklikleri Hesaplama:
**``quantile()`** fonksiyonunu değişkenimizin çeyrekliklerini bulmak için kullanıyoruz:  

```{r quantile, echo=T}
quantile(data_sample$Income, na.rm=T)
```

### 9.9

```{r}

```

